臺灣臺中地方法院刑事判決
111年度訴字第378號
公  訴  人  臺灣臺中地方檢察署檢察官
被      告  曾柏淵


選任辯護人  周復興律師
被      告  陳金誠



法扶律師    陳玉芬律師
上列被告等因違反毒品危害防制條例案件，經檢察官提起公訴（
110年度偵字第32820號、110年度偵字第32821號、110年度偵字
第35408號），本院判決如下：
    主    文
曾柏淵共同因供自己施用，犯意圖供製造毒品之用而栽種大麻罪
，處有期徒刑貳年。緩刑伍年，緩刑期間付保護管束，接受受理
執行之地方檢察署舉辦之法治教育伍場次。並應自本判決確定之
日起壹年內，向公庫支付新臺幣捌萬元，及應於緩刑期間依檢察
官之指揮，指定之政府機關、政府機構、行政法人、社區或其他
符合公益目的之機構或團體，提供捌拾小時之義務勞務。扣案如
附表編號一至六所示之物均沒收。
陳金誠共同因供自己施用，犯意圖供製造毒品之用而栽種大麻罪
，處有期徒刑壹年拾月。緩刑伍年，緩刑期間付保護管束，接受
受理執行之地方檢察署舉辦之法治教育伍場次。並應自本判決確
定之日起壹年內，向公庫支付新臺幣參萬元。扣案如附表編號五
、六所示之物均沒收。
    犯罪事實
一、曾柏淵、陳金誠均明知大麻係毒品危害防制條例第2 條第2
    項第2 款所公告列管之第二級毒品，依法不得栽種、持有，
    竟為供曾柏淵施用，由曾柏淵分別於民國109年9、10月間及
    110年3、4月間，透過telegram（俗稱紙飛機）通訊軟體，
    以新臺幣（下同）3000元、4000元之代價，向暱稱「Fog Ci
    ty」之林靖杰購買第二級毒品大麻種子10顆、30顆，並單獨
    意圖供製造毒品大麻之用，基於栽種大麻之犯意，先持其中
    1顆，自行於臺中市○○區○○街00○0號住處內栽種（未發芽）
    ，嗣曾柏淵接續上開犯意，而與陳金誠共同意圖供製造毒品
    大麻之用，基於栽種大麻之犯意聯絡，將其所購得之剩餘大
    麻種子共39顆，交由陳金誠在臺中市太平區潭底農路果園種
    植（原為陳金誠所有，後已出售他人，而向所有權人借用種
    植蔬果），待成熟後欲供製造第二級毒品之用，曾柏淵並於
    發芽成株並結果後，前往該處，撿拾100至200顆大麻種子。
    嗣因警查獲林靖杰，發現其曾出售大麻種子予曾柏淵，而於
    110年10月12日11時許，持搜索票前往曾柏淵位於臺中市○○
    區○○街00○0號住處，扣得如附表編號1至4所示之物後，再於
    同日13時許，前往臺中市○○區○○○路○○○○○○號5至6所示之物
    ，始查悉上情。
二、案經桃園市政府警察局楊梅分局移送及臺灣臺中地方檢察署
    檢察官自動簽分偵查起訴。
    理    由
壹、證據能力：
一、按被告以外之人於審判外之言詞或書面陳述，除法律有規定
    者外，不得作為證據。又被告以外之人於審判外之陳述，雖
    不符前4 條之規定，而經當事人於審判程序同意作為證據，
    法院審酌該言詞陳述或書面陳述作成時之情況，認為適當者
    ，亦得為證據。當事人、代理人或辯護人於法院調查證據時
    ，知有第159 條第1 項不得為證據之情形，而未於言詞辯論
    終結前聲明異議者，視為有前項之同意。刑事訴訟法第 159
    條第1 項、第159 條之5 分別定有明文。查本件以下引用之
    被告以外之人於審判外之言詞及書面陳述，被告曾柏淵、陳
    金誠及其2人之辯護人於本院準備程序中表示對證據能力沒
    有意見（見本院卷第57 頁），且迄至言詞辯論終結前均未
    聲明異議，本院審酌上開證據之作成，並無違法或不當情形
    ，且與本案待證事實具有關連性，以之作為證據亦屬適當，
    依刑事訴訟法第159 條之5 第1 項之規定，認均有證據能力
    。
二、其餘認定本案犯罪事實之非供述證據，查無違反法定程序取
    得之情，或其他不得作為證據之情形，且與本案待證事實間
    具有相當關聯性，亦均有證據能力。
貳、實體部分：
一、認定犯罪事實所憑之證據及理由：
    上開犯罪事實業據被告曾柏淵、陳金誠坦認不諱（見偵3282
    0卷第35至42頁、第99至105頁、第117至119頁、第137至139
    頁、第233至235頁、他卷第133至136頁、本院聲羈卷第13至
    17頁、本院卷第第53至59頁、第103頁），核與證人康文菱
    於警詢、林靖杰於警詢、關詢時證述情節相符（見他卷第53
    至61頁、第75至83頁、第85至93頁），並有桃園縣政府警察
    局楊梅分局楊梅派出所偵查報告、曾柏淵與林靖杰對話紀錄
    截圖、楊梅派出所搜索扣押筆錄、扣押物品目錄表、扣押物
    品收據〔執行時間：110年8月31日13時30分至14時10分；執
    行處所：宜蘭縣○○鄉○○路000號一樓之7〕、楊梅派出所扣押
    筆錄、扣押物品目錄表、扣押物品收據〔執行時間：110年9
    月17日16時0分至16時30分；執行處所：桃園市○○區○○○路0
    號〕、財政部關務署扣押貨物運輸工具收據及搜索筆錄〔搜索
    時間：110年9月17日15時35分；扣押時間：110年9月17日16
    時00分；所有人：林靖杰〕、楊梅派出所搜索扣押筆錄、扣
    押物品目錄表、扣押物品收據〔執行時間：110年10月12日11
    時30分至12時0分；執行處所：臺中市○○區○○街00○0號〕、楊
    梅派出所搜索扣押筆錄、扣押物品目錄表、扣押物品收據〔
    執行時間：110年10月12日13時0分至14時0分；執行處所：
    臺中市太平區潭底農路底農地內〕、指認犯罪嫌疑人紀錄表〔
    曾柏淵指認陳金誠〕、臺中市○○區○○街00○0號搜索現場照片
    共6張、臺中市太平區潭底農路底農地內搜索現場照片共5張
    、扣押物品照片共2張、曾柏淵與暱稱「Lin Kai」手機對話
    紀錄截圖、曾柏淵與暱稱「陳金誠」Line對話紀錄截圖、被
    告曾柏淵台中銀行帳戶000000000000000轉帳交易明細（偵3
    2820卷）、台北榮民總醫院毒品成分鑑定書〔檢體編號：Ｃ00
    00000〕、遠東商業銀行股份有限公司遠銀詢字第110003912
    號函、法務部調查局濫用藥物實驗室調科壹字第1102301691
    0號鑑定書、法務部調查局濫用藥物實驗室調科壹字第11023
    016700號鑑定書、曾柏淵通話紀錄截圖等附卷可稽（見他卷
    第第9至35頁、第49至51頁、第63至73頁、第97至107頁、第
    109頁、偵32820卷第49至55頁、第57至63頁、第65至67頁、
    第77至82頁、第83至86頁、第87至95頁、第123至125頁、第
    141頁、第229頁、第241頁、第243頁、偵32821卷第19至20
    頁），足徵被告2人上揭任意性自白與事實相符。
二、綜上，本案事證明確，被告2人上開犯行等均堪以認定，均
    應予依法論科。
參、論罪科刑：
一、按行為後法律有變更者，適用行為時之法律，但行為後之法
    律有利於行為人者，適用最有利於行為人之法律，刑法第2
    條第1項定有明文。本案被告2人行為後，毒品危害防制條例
    第12條業於111年5月4日修正公布，並自同年月6日生效。修
    正前毒品危害防制條例第12條規定「意圖供製造毒品之用，
    而栽種罌粟或古柯者，處無期徒刑或七年以上有期徒刑，得
    併科新臺幣七百萬元以下罰金。意圖供製造毒品之用，而栽
    種大麻者，處五年以上有期徒刑，得併科新臺幣五百萬元以
    下罰金。前二項之未遂犯罰之。」，修正後之規定「意圖供
    製造毒品之用，而栽種罌粟或古柯者，處無期徒刑或七年以
    上有期徒刑，得併科新臺幣七百萬元以下罰金。意圖供製造
    毒品之用，而栽種大麻者，處五年以上有期徒刑，得併科新
    臺幣五百萬元以下罰金。因供自己施用而犯前項之罪，且情
    節輕微者，處一年以上七年以下有期徒刑，得併科新臺幣一
    百萬元以下罰金。前三項之未遂犯罰之。」。經比較後，新
    法對於因供己施用而栽種大麻且情節輕微者，另定「一年以
    上七年以下有期徒刑，得併科新臺幣一百萬元以下罰金」較
    低之法定刑。本件被告曾柏淵於偵查及本院準備程序自陳：
    「我只是想要自己施用大麻，所以才栽種的。」、「我自己
    沒有施用二級毒品，我只是想要試試看，因為當時心理及經
    濟壓力都很大，我種植是想要自己採收來施用，我不知道大
    麻如何施用，我是想真正採收之後再去瞭解如何施用大麻。
    」等語(見偵32821眷第121頁、本院卷第55頁)，而被告陳金
    誠於偵查及本院審理時自陳：「因為我種了一些奇怪農作物
    ，而且也覺得好奇，沒看過大麻，就讓他種了。」、「因為
    我本身就是果農，我喜歡種一些奇奇怪怪的植物，當時曾柏
    淵說要種大麻，我想說我們也不是要拿去賣，我也沒有看過
    ，剛好他有這個東西，我想看它如何生長，種子是我灑下去
    的，我沒有定期澆水，因為該段時間雨水夠，因為剛好種在
    我的作物旁邊噴藥劑也會一併噴到。」等語(見他卷第124頁
    、本院卷第56頁)，足見本案種植大麻之目的係為製造大麻
    供被告曾柏淵自己施用。且衡以本件扣得之大麻活株僅有6
    株，數量非鉅，堪認被告2人違反上開規定情節輕微，則修
    正後新增第3項之規定顯較有利於被告，依刑法第2條第1項
    但書之規定，本案應適用修正後毒品危害防制條例第12條第
    3項規定論處。
二、按毒品危害防制條例第12條第2項之意圖供製造毒品之用，
    而栽種大麻者，所謂「栽種」，係指播種、插苗、移栽、施
    肥、灌溉、除草、收獲等一系列具體行為之總稱，只要行為
    人參與其中一種活動，即屬栽種。至於栽種行為之既、未遂
    ，應以栽種毒品有無出苗而定，換言之，只要行為人主觀上
    有製造毒品之用之意圖，著手於大麻栽種而有出苗之行為，
    即屬既遂，無待乎大麻成長至可收成之程度，始謂既遂（最
    高法院101年度台上字第2631號、103年度台上字第4225號刑
    事判決意旨參照）。大麻之栽種，指將大麻種子置入栽植環
    境（如土壤）中栽培、養植之，迄於將整株大麻拔出於栽植
    環境之前，均屬於栽種行為，故條文所指之栽種大麻，應係
    指栽種大麻植株之謂。而製造大麻等毒品，係將長成（熟成
    ）之大麻植株拔出於栽植環境，使之成為具有特定功效之成
    品（最高法院98年度台上字第5663號刑事判決意旨參照）。
    被告2人為供被告曾柏淵施用而意圖供製造毒品之用，自行
    栽種大麻，並著手於大麻栽種，經警查獲時將扣案之大麻活
    株6株送請法務部調查局鑑定結果略以：送鑑植株6株經檢視
    葉片外觀均具大麻特徵，隨機抽樣3株，含第二級毒品大麻
    成分等情，有該局濫用藥物實驗室110年12月9日調科壹字第
    11023016700號鑑定書附卷可憑（見偵卷第247頁），參照上
    開說明，堪認被告成功栽種出苗之大麻植株，已達栽種大麻
    既遂之程度。核被告曾柏淵所為，係犯毒品危害防制條例第
    12條第4項、第3項之因供自己施用，意圖供製造毒品之用而
    栽種大麻且情節輕微未遂罪及毒品危害防制條例第12條第3
    項之因供自己施用，意圖供製造毒品之用而栽種大麻且情節
    輕微罪；被告陳金誠則犯毒品危害防制條例第12條第3項之
    因供自己施用，意圖供製造毒品之用而栽種大麻且情節輕微
    罪。又被告曾柏淵、陳金誠持有大麻種子之低度行為，均分
    別為其等意圖供製造毒品之用而栽種大麻未遂、既遂之高度
    行為所吸收，均不另論罪。
三、公訴意旨認被告上開犯行係犯修正前毒品危害防制條例第12
    條第2項意圖供製造毒品之用而栽種大麻罪部分，惟因本院
    認定之事實與起訴之犯罪事實，基本社會事實同一，是本院
    自得就全部犯罪事實加以審判，且被告之辯護人於審理中提
    出之刑事辯護意旨狀亦載明請求本院審酌修正後毒品危害防
    制條例第12條第3項之情形，足認對被告之防禦權不生影響
    ，是依刑事訴訟法第300條之規定，予以變更論罪法條為毒
    品危害防制條例第12條第3項。被告曾柏淵先持1顆大麻種子
    在住處內栽種及嗣後與被告陳金誠共同栽種大麻及被告2人
    自109 年9、10月間，迄為警查獲時止，栽種大麻之犯行，
    均係於密切接近之時地實施，且係侵害同一之法益，各行為
    之獨立性極為薄弱，依一般社會健全觀念，在時間差距上，
    難以強行分開，在主觀上顯係基於一貫之犯意，接續施行，
    應認均係屬接續犯，而均為包括之一罪。被告曾柏淵以一行
    為同時構成毒品危害防制條例第12條第4項、第3項之因供自
    己施用，意圖供製造毒品之用而栽種大麻且情節輕微未遂罪
    及毒品危害防制條例第12條第3項之因供自己施用，意圖供
    製造毒品之用而栽種大麻且情節輕微罪，應依刑法第55條想
    像競合，從一重之毒品危害防制條例第12條第3項之因供自
    己施用，意圖供製造毒品之用而栽種大麻且情節輕微罪處斷
    。又起訴書雖未論及被告曾柏淵亦涉犯毒品危害防制條例第
    12條第4項、第3項之因供自己施用，意圖供製造毒品之用而
    栽種大麻且情節輕微未遂罪，惟此部分與被告曾柏淵所犯毒
    品危害防制條例第12條第3項之因供自己施用，意圖供製造
    毒品之用而栽種大麻且情節輕微罪部分有接續犯之裁判上一
    罪關係，已如前述，依審判不可分原則，本院自得併予審理
    ，本院雖未諭知此部分罪名，惟就上開犯行之既遂及未遂罪
    ，其基本罪名相同，並非突襲性之裁判，無礙被告訴訟上之
    防禦權，併此敘明。
四、被告曾柏淵、陳金誠就上開犯罪事實有犯意聯絡及行為分擔
    ，均應依刑法第28條規定，論以共同正犯。
五、按犯毒品危害防制條例第4 條至第8 條、第10條或第11條之
    罪，供出毒品來源，因而查獲其他正犯或共犯者，減輕或免
    除其刑。犯第4 條至第8 條之罪於偵查及審判中均自白者，
    減輕其刑，毒品危害防制條例第17條（修正前）定有明文。
    而司法院大法官會議釋字第790 號解釋文認毒品危害防制條
    例第17條第2 項減輕其刑規定，未包括犯同條例第12 條 第
    2 項之罪，與憲法第7 條保障平等權之意旨，尚無違背。且
    得適用毒品危害防制條例第17條規定減輕或或免除其刑者，
    必以被告所犯之罪，為上揭規定之罪為限。至於犯同條例第
    12條第2項 之意圖供製造毒品之用而栽種大麻罪，並不在其
    列，屬立法政策之決定，無類推適用減刑餘地（最高法院10
    8 年度台上字第295號、107 年度台上字第2438號判決意旨
    參照）。是被告2人無從依偵審自白規定或類推適用該規定
    減輕其刑，併予敘明。
六、爰審酌被告曾柏淵因壓力過大而欲自行栽種以製造大麻施用
    、被告陳金誠因感到好奇，同意供被告曾柏淵施用而栽種大
    麻，所為均應予以非難；惟考量被告2人均坦承犯行犯後態
    度，且栽種之規模非鉅，及被告曾柏淵自陳大學畢業之智識
    程度，種植香菇、年收入新臺幣(下同)40餘萬元，須扶養父
    母及配偶之家庭狀況，被告陳金誠自陳高中畢業之智識程度
    ，從事農業種水果，收入天氣好時一年約30至40萬元，天氣
    不好就差一點，須扶養配偶之家庭狀況（見本院卷第105頁
    ），等一切情狀，各量處如主文所示之刑。
七、緩刑宣告：
　　被告曾柏淵、陳金誠前均未曾因故意犯罪而受有期徒刑以上
    之宣告，此有被告2人之臺灣高等法院被告前案紀錄表在卷
    可稽，又被告2人係為供被告曾柏淵施用而一時失慮為本案
    栽種犯行，犯後已坦承犯行，甚有悔意，堪認其歷此偵審暨
    科刑之教訓後，當已有所警惕，信無再犯之虞，另考量被告
    2人自述之家庭生活狀況，若令其等入監服刑，於工作及家
    庭生活衝擊甚鉅，是如宣告附加負擔之緩刑宣告，當可矯正
    被告2人不當之觀念，而達刑之執行功效，綜合上情，本院
    認所宣告之刑以暫不執行為適當，爰依刑法第74條第1項第1
    款規定，宣告緩刑5年，並應於判決確定之日起1年內，分別
    向公庫支付8萬元、3萬元，及被告曾柏淵應於緩刑期間依檢
    察官之指揮向指定之政府機關、政府機構、行政法人、社區
    或其他符合公益目的之機構或團體，提供80小時之義務勞務
    ，併依刑法第93條第1項第2款之規定於緩刑期間付保護管束
    ，並接受受理執行之地方檢察署舉辦之法治教育5場次，被
    告陳金誠應依刑法第93條第1項第2款之規定於緩刑期間付保
    護管束，並接受受理執行之地方檢察署舉辦之法治教育5場
    次，以勵自新並觀後效。
肆、沒收：
一、按違禁物，不問屬於犯罪行為人與否，沒收之，刑法第38條
    第1項定有明文。次按大麻之幼苗或植株，縱含有第二級毒
    品大麻之成分，如未經加工製造成易於施用之製品，應僅屬
    製造第二級毒品大麻之原料而已，尚難認係第二級毒品（最
    高法院99年度台上字第2048號、102年度台上字第2465號判
    決意旨參照）。又行政院依據毒品危害防制條例第2條第3項
    公告之「毒品之分級及品項」規定（見毒品危害防制條例第
    2條第2項第2款所示附表二編號24所載），列屬第二級毒品
    之大麻，並不包括大麻全草之成熟莖及其製品（樹脂除外）
    ，及由大麻全草之種子所製成不具發芽活性之製品。查扣案
    如附表編號4所示之大麻種子1包送驗後，檢出大麻成分，而
    扣案如附表編號5所示之大麻活株6株送驗後，經檢視葉片外
    觀均具大麻特徵，隨機抽樣3株，均含有大麻成分等情，有
    臺北榮民總醫院110年10月27日北榮毒鑑字第C0000000號及1
    10年12月9日法務部調查局濫用藥物實驗室調科壹字第11023
    016700號鑑定書各1份附卷可稽(見偵32820卷第141頁、第24
    3頁)，雖檢出大麻成分，惟尚未加工製造成易於施用之製品
    ，僅屬製造第二級毒品大麻之原料，性質上尚難認係第二級
    毒品大麻，尚與毒品危害防制條例第18條第1項前段所規定
    ，已製造完成應沒收銷燬之第二級毒品大麻有別，惟既具有
    大麻成分，而毒品危害防制條例對於持有第二級毒品大麻及
    大麻種子均有禁止及處罰之規定，應屬違禁物，而均應依刑
    法第38條第1項之規定宣告沒收，至於鑑驗中所滅失之部分
    ，既已滅失，爰不再諭知沒收。而扣案如附表編號3所示大
    麻植株1盆中之大麻種子1顆送驗後，經檢視外觀與大麻種子
    一致，進行發芽試驗，不具發芽能力，有110年12月13日法
    務部調查局濫用藥物實驗室調科壹字第11023016910號鑑定
    書在卷可憑(見偵32820卷第241頁)，該種子1顆雖未經鑑定
    是否含有大麻成分，然此種子1顆及扣案如附表編號6所示之
    大麻枯株2株，均與扣案如附表編號5所示之大麻活株系出同
    源，均係被告曾柏淵同次購得之大麻種子所種植而未能發芽
    及已枯萎者，顯同為大麻植株，均堪認為大麻，因尚未達可
    供施用之程度，揆諸上開規定，亦屬違禁物而均應依刑法第
    38條第1項之規定宣告沒收。是扣案如附表編號3、4所示之
    物，係被告曾柏淵單獨種植、撿拾所得，應於被告曾柏淵犯
    行項下宣告沒收；而扣案如附表編號5、6所示之物，乃被告
    2人共同種植所得，應分別於被告曾柏淵、陳金誠犯行項下
    沒收。
二、又按犯毒品危害防制條例第4條至第9條、第12條、第13條或
    第14條第1項、第2項之罪者，其供犯罪所用之物，不問屬於
    犯罪行為人與否，均沒收之，同條例第19條第1項定有明文
    。查扣案如附表編號1所示液態肥料2罐係被供告曾柏淵單獨
    種植大麻所用，業據被告曾柏淵於本院審理時供陳在卷（見
    本院卷第100頁），屬供被告曾柏淵為本案犯行所用之物，
    而應依毒品危害防制條例第19條第1項規定，於被告曾柏淵
    犯行項下宣告沒收。而扣案如附表編號2所示手機1支，為被
    告曾柏淵所有，供其單獨與林靖杰接洽購買大麻種子、與被
    告陳金誠聯繫栽種大麻使用等情，亦據被告曾柏淵於本院審
    理時供陳明確（見本院卷第100頁），屬供被告曾柏淵為本
    案犯行所用之物，因罪責可分，而應依毒品危害防制條例第
    19條第1項規定，於被告曾柏淵犯行項下宣告沒收。
據上論斷，應依刑事訴訟法第299 條第1 項前段、第300條，毒
品危害防制條例第12條第3項(修正後)、第19條第1項，刑法第2
條第1項但書、第11條、第28條、第55條、第38條第1項、第74條
第1項第1款、第2項第4款、第5款、第93條第1項第2款，判決如
主文。
本案經檢察官黃秋婷提起公訴，檢察官藍獻榮到庭執行職務。
中　　華　　民　　國　　111 　年　　6 　　月　　30　　日
                  刑事第十八庭  審判長法  官  李昇蓉
　　　　　　　　　                    法  官  張美眉
　　　　　　　　　                    法  官  侯驊殷
以上正本證明與原本無異。
如不服本判決應於收受送達後20日內向本院提出上訴書狀，並應
敘述具體理由；其未敘述上訴理由者，應於上訴期間屆滿後20日
內向本院補提理由書（均須按他造當事人之人數附繕本）「切勿
逕送上級法院」。
　　　　                              書記官  張晏齊
中　　華　　民　　國　　111 　年　　6 　　月　　30　　日
附錄論罪科刑法條
毒品危害防制條例第12條
意圖供製造毒品之用，而栽種罌粟或古柯者，處無期徒刑或7年
以上有期徒刑，得併科新臺幣7百萬元以下罰金。
意圖供製造毒品之用，而栽種大麻者，處5年以上有期徒刑，得
併科新臺幣5百萬元以下罰金。
因供自己施用而犯前項之罪，且情節輕微者，處1年以上7年以下
有期徒刑，得併科新臺幣1百萬元以下罰金。
前三項之未遂犯罰之。
附表：
編號 品名 數量  1 液態肥料 2罐  2 手機  1支  3 大麻植株 1盆(種子1顆)  4 大麻種子 1包(共256顆)  5 大麻活株 6株  6 大麻枯株 2株